臺灣嘉義地方法院民事判決　94年度簡上字第49號
上　訴　人　丙○○
訴訟代理人　張巧妍律師
複代理人　　洪千雅律師
被上訴人
　　　　　　乙○（戊○○之承受訴訟人）
　　　　　　辛○○（戊○○之承受訴訟人）
　　　　　　　　　　　　樓
　　　　　　己○○（戊○○之承受訴訟人）
　　　　　　　　　　　　樓
　　　　　　庚○○（戊○○之承受訴訟人）
兼上列四人共
同訴訟代理人丁○○（戊○○之承受訴訟人）
上列當事人間確認通行權事件，上訴人對於民國94年3月8日，本
院簡易庭94年度嘉簡字第99號第一審判決提起上訴，本院於95年
3月5日經言詞辯論終結，本院判決如下：
    主      文
上訴駁回。
第二審訴訟費用由上訴人負擔。
    事      實
甲、上訴人方面：
一、聲明：
（一）原判決關於上訴人敗訴之部分廢棄。
（二）上開廢棄部分，被上訴人在第一審之訴駁回。
（三）第一、二審訴訟費用（確定部分除外）由被上訴人負擔。
二、陳述：除與原審判決書所載者相同茲予引用外，補稱：
（一）解釋契約，故須解釋當事人立約之真意，不能拘束於契約
      之文字，但契約文字業已表示當事人之真意，無須別事探
      求者，即不得反捨契約文字而更為曲解，最高法院17年上
      字第1118號判例參照。當事人間所定契約，除與強行法律
      相反外，其契約中所表示之意思，法院自應依據以為判斷
      ，最高法院19年上字第584號判例參照。兩造於92年3月4
      日在嘉義縣大林鎮調解委員會調解之內容中記載：「..
      調解成立條件如下：一、聲請人院無條件提供大林鎮○○
      ○段』第423號... 」等語，則調解筆錄既記載調解成立
      之標的為『田寮段』第423號土地，法院自應依據以為判
      斷，置於該筆土地是否確實存在及為上訴人所有與否，應
      係契約成立或債務可否履行的問題，不得因此即代當事人
      補充解釋調解成立土地為未載之另一筆土地，該標的不明
      ，契約不成立。
（二）被上訴人所承租之坐落嘉義縣大林鎮○○段172號土地，
      可由第174號土地通行至第422之2號土地連接處附近，即
      可再經由田寮段168號土地私設之產業道路，該同行路線
      較短，該產業道路有鋪設水泥，其寬度亦能供一般小貨車
      通行。被上訴人之一審訴訟代表人於94年1月25日原審審
      理時亦表示前揭田寮段168號土地私設產業道路之土地所
      有人有同意其同行，是被上訴人既然已與公路有適宜之聯
      絡，且該產業道路得通行小貨車，實無必要走遠路通行上
      訴人土地。被上訴人意欲通行之中坑段423號土地，上訴
      人已種有果樹，如被上訴人堅持通行該部分土地，上訴人
      勢須砍除已栽種多時之果樹。就被上訴人之通行言，上開
      423號土地並無道路現狀，亦未舖設柏油，於其通行其上
      時，必定塵土飛揚，通行不便。則退一步言，如若兩造間
      就系爭中坑段423號土地確實有成立調解者，被上訴人主
      張行使該通行423號土地，顯以侵害上訴人之財產權益為
      主要目的，而為權利之濫用，自為法所不許。
（三）被上訴人之土地在172號，上訴人土地在423號，只要經過
      174號土地就可以通到168號土地而接到產業道路。上開通
      行路係位於田寮段第174號土地附近，該道路上有舖設水
      泥，寬度約為3.4公尺，足供一般小貨車通行，於本件原
      審法官勘驗現場時，有附近土地使用人正以小貨車裝載水
      果沿上開私設產業道路通行，被上訴人亦自承其已通行該
      產業道路多年，下雨時並不會淹水。由於上訴人不識字，
      且聽不懂國語，是當初調解內容也不清楚，是寫調解書的
      人牽著上訴人的手所蓋，上訴人並無田寮段之土地，並否
      認有說田寮段，上訴人也沒有說要讓被上訴人走任何土地
      。關於調解的部分是上訴人先取叫警察，後來被上訴人才
      到警察局，至於調解委員是誰叫來則不清楚，雙方由於吵
      架才去派出所。
（四）本件上訴人主張被上訴人之通行路線為：從被上訴人所有
      田寮段172號土地－＞173號－＞174號－＞422-2號－＞16
      8號＝＞產業道路。上開通行路於田寮段174號土地上有一
      寬約3、35公尺之水泥構造小橋，沿路最窄處寬約2.7公尺
      ，最寬處為寬約7公尺之水泥構造大橋，該大橋上現擺至
      鐵條欲施工改善橋墩，所連接之產業道路寬約4、4公尺，
      該通行路僅有一小段泥土路，其餘均為石頭路，步行約
      5-10分鍾，足供一般小貨車通行。而被上訴人主張路線為
      ：從被上訴人所有田寮段172號土地－＞173號－＞174號
      －＞422-2號－＞上訴人所有中坑段423號＝＞大林鎮鎮○
      路。從附圖觀之，上訴人主張之通行路線較被上訴人主張
      之路線短。被上訴人堅持要走上訴人之土地，上訴人土地
      上是農田只有1.5米，且無特定出來的道路，從附地籍圖
      及照片中之編號1號－4號、18號－22號9張照片，係從被
      上訴人所有田寮段172號土地－＞173號－＞174號－＞422
      -2號－＞上訴人所有中坑段423號＝＞大林鎮鎮○路。於
      172號、173號、174號、422-2號等土地均屬田間泥土小路
      ，雜草叢生，寬約1-3公尺，行至中坑段422-2號與423號
      交界處有一寬約1公尺之溝渠，423號土地上亦已栽種果樹
      ，是無法從此處通行至大林鎮公路。
（五）關於嘉義縣大林地政事務所複丈成果圖往西北路線圖只有
      編號19是私有土地且路比較寬，比原審裁定的路線寬，即
      按附複丈成果圖二份所示，上訴人主張之通行路線為：編
      號14-21＝＞產業道路，其中編號14、15、16、17、18、2
      0、21均屬於國有土地之既成道路，僅編號19為私有土地
      ，面積為0.0044公頃。上開通行路自編號16-21之寬度均
      大於4公尺，沿路最寬處寬約8公尺，所連接之產業道路寬
      約4、4公尺，該通行路僅有一小段泥土路，其餘均為石頭
      路，步行約5-10分鍾，足供一般小貨車通行。被上訴人主
      張之通行路線為：編號10-13＝＞縣道，均為私人農地，
      面積總計有0.608公頃，為第一項所示之通行私人土地面
      積之13倍餘，其寬度約為2-3米，全線均為泥土地，與第
      一項之通行路線相較，其通行寬度、路況均較不利於被上
      訴人通行，且其通行私人土地面積較大，對鄰地造成之損
      害亦較大。關於中坑段423號東側，在法院審理時被上訴
      人都沒有走過，之前是否有走則不清楚。
三、證據：提出照片三十三張、附圖、複丈成果圖各二份、戶籍
    謄本五份、死亡證明書、勘驗筆錄、地籍圖各一份為證，聲
    請訊問證人甲○○。其餘援用原審之立證方法。
乙、被上訴人方面：
一、聲明：
（一）駁回上訴。
（二）上訴費用由上訴人負擔。
二、陳述：除與原審判決書所載者相同茲予引用外，補稱：
（一）調解書記載田寮段是因住址是田寮段18號，不知道是中坑
      段，當初所言就是中坑段，由於查不到田寮段，才被法院
      駁回。所以標的是確定的，上訴人所述之路為產業道路，
      且是水溝上面搭蓋泥土之臨時道路，沒辦法走，要走道上
      訴人所言之水泥地，大約要經過一公里的泥土路；上訴人
      指稱174號到168號土地根本沒有路，此係93年上訴人不讓
      被上訴人走才臨時開設。且適逢農作水果採收季節，往年
      通行之通路已無法通行，下雨會被水淹沒而無法通行，遂
      向前揭168號土地所有權人洽商給付費用供本季水果收成
      期間通行。如果走上訴人的路，前段其他人的土地都願意
      讓被上訴人通過。
（二）上訴人同意開設通路的原因在於上訴人跟被上訴人收錢，
      惟上訴人要求寫書面遭上訴人拒絕，被上訴人遂不願付錢
      ，於是遭受上訴人以棍子毆打，因為要告上訴人，警察局
      叫上訴人來並幫我們叫調解委員來傷害調解，上訴人才同
      意讓被上訴人走。如果可以調解被上訴人就願意撤銷告訴
      ，之後調解成立，被上訴人就沒有告訴，後來被上訴人發
      現地段寫錯要重新繼續調解，但上訴人不肯再調解。當時
      寫調解書時調解委員有問上訴人，上訴人也用口頭講田寮
      段，否則被上訴人如何知悉是上訴人之地號，且原審勘驗
      現場時發現爭議路段上訴人新種植小顆果樹，即兩造達成
      和解後再予種植之心態可議。
（三）關於嘉義縣大林地政事務所複丈成果圖部分，雖然是國有
      土地但何人承租不清楚，如果按原審判決只有上訴人土地
      不同意，422之2之所有人也同意讓被上訴人走。且判決的
      路線根本沒有走到418號、599之19號土地；關於中坑段42
      3號東側，被上訴人已經走了二十年，到調解完約三個月
      後，上訴人把路挖掉種東西阻擋被上訴人通行。
三、證據：提出照片十五張，其餘援用原審之立證方法。
丙、原審依職權履勘現場並向嘉義縣大林地政事務所函詢大林鎮
    ○○段423號土地日據時期、重造前舊簿及電子處理前、後
    登記、現場勘驗報告及向嘉義市地政事務所函詢嘉義縣大林
    鎮○○段172號週邊土地主張通行全道路事件道路現況實測
    圖。
    理　　　由
一、按被上訴人戊○○於95年4月23日，本件訴訟進行中死亡，
    被上訴人乙○、辛○○、己○○、庚○○及丁○○為戊○○
    之配偶、兒女，係戊○○之法定繼承人，有死亡證明書及戶
    籍謄本可證，則其依民事訴訟法第175條第1項之規定聲請就
    戊○○部分承受訴訟，核無不合，應與准許，核先敘明。
二、本件被上訴人於原審起訴主張：
（一）先位部分：被上訴人向國有財產局承租坐落嘉義縣大林鎮
      ○○段第172號土地（下稱系爭土地）種植果樹，系爭土
      地為袋地，並無直接臨接公路，進出需經由嘉義縣大林鎮
      ○○段地174號土地（下稱174號土地）再經由大林鎮○○
      段第422之2號土地（下稱422之2號土地），再經由上訴人
      所有之嘉義縣大林鎮○○段第423號土地（下稱423號土地
      ）之東側及北側，方能進入目前唯一進出該山坡地之大林
      鎮公路，而上開路線為被上訴人承租之系爭土地至公路唯
      一通路，非依此路徑前行不能進出公路，被上訴人為系爭
      土地之合法使用人，而被上訴人所主張之通路，目前僅上
      訴人有妨阻被上訴人通行，故有依袋地通行權之相關規定
      提起本件訴訟，並請求如先位聲明所示。
（二）備位部分：兩造於92年3月4日於嘉義縣大林鎮調解委員會
      調解成立，調解內容為「聲請人（即上訴人）願無條件提
      供大林鎮○○段第423號其所有之東側及北側土地供對造
      人（即被上訴人）人員農用搬運車輛通行路面寬度為一點
      五公尺，俟後聲請人絕不會再於對造人通行予以阻擾等情
      事。」，惟因記載時誤將上訴人所有之「大林鎮○○段
      423號土地」，誤載為「大林鎮○○段423號土地」（段名
      誤載），致無法送法院核定，然並不影響兩造已成立和解
      契約之情，今被告違反雙方約定，阻礙被上訴人於上開道
      路之通行，為此請求上訴人履行和解契約，並請求如備位
      聲明所示。（原審判命上訴人應同意被上訴人通行上訴人
      所有坐落嘉義縣大林鎮○○段423號，如附圖所示編號甲
      部分，面積210平方公尺之土地，並不得於上揭通路上為
      其他妨阻原告通行之行為，而駁回被上訴人其餘之訴，被
      上訴人就其敗訴部分未據上訴）。
三、上訴人則以：
（一）先位部分：被上訴人主張之通行權既需經174號土地再配
      合第422之2號土地，則被上訴人僅提起確認就上訴人所有
      之423號土地有通行權，亦無法達其通行之目的，故其無
      確認利益。再被上訴人所承租之系爭土地，其向東行經嘉
      義縣大林鎮○○段第422號及420之1號土地亦可達縣道，
      又向西行經嘉義縣大林鎮○○段第422之1、第422之2號土
      地及嘉義縣大林鎮○○段第155號、第156號土地亦可到達
      公路，故被上訴人既有其他道路可供通行，即無主張再通
      行上訴人所有土地之必要。
（二）備位部分：兩造於92年3月4日於嘉義縣大林鎮調解委員會
      所為之調解筆錄，不僅標的有誤，且上訴人不識字，又上
      訴人所有之土地上已栽種果樹，斷不可能自行砍伐除去後
      ，再無條件同意被上訴人通行，故上開調解筆錄所載顯係
      對於重要之爭點有錯誤，上訴人自得依民法第738條第3款
      之規定，撤銷意思表示。
四、按民法第787條第1項有關「袋地必要通行權」之土地所有人
    得通行周圍地以至公路之規定，其「周圍地」並非僅指以與
    不通公路土地直接相毗鄰者為限。如不通公路之土地，與公
    路之間，有二筆以上不同所有人之土地相鄰，為達通行公路
    之目的，亦得主張通行該周圍地。於此情形，土地所有人祇
    須對有爭執之相鄰周圍地所有人提起確認通行權之訴為已足
    ，不以對所有周圍地之所有人均起訴或一同起訴併列被告為
    必要。最高法院91年度台上字第1846號著有判例可資參照。
    再按確認之訴非原告有即受確認判決之法律上利益者，不得
    提起。所謂即受確認判決之法律上利益，係指法律關係之存
    否不明確，原告主觀上認其在法律上之地位有不安之狀態存
    在，且此種不安之狀態，能以確認判決將之除去者而言，最
    高法院52年台上字第1204號著有判例可資參照，故本件原告
    所主張之通行路線，僅被告有為實際上妨阻並禁止原告通行
    之行為，其餘174號土地與第422之2號土地所有權人，並無
    妨阻禁止原告通行，故依前述判決與判例意旨，原告僅需對
    禁止其通行之被告提起本件訴訟，其不安之狀態即可除去，
    是本件原告提起確認訴訟，即有確認利益，合先敘明。
五、本件之爭點為，被上訴人所有172土地是否為袋地? 兩造於
    92年3月4日在嘉義縣大林鎮調解委員會調解筆錄真意為何?
    是否成立? 是否有替代道路? 被上訴人通行上訴人之系爭土
    地有無權利濫用? 兩造各執一詞。本院經查：
（一）按土地因與公路無適宜之聯絡，致不能為通常之使用者，
      土地所有人得通行周圍地以至公路，民法第787條第1項前
      段定有明文。再按鄰地通行權，須以土地與公路無適宜之
      聯絡為其要件，而是否與公路無適宜之聯絡致不能為通常
      之使用，應依其現在使用之方法判斷之。土地因與公路無
      適宜之聯絡，致不能為通常使用者，雖許土地所有人通行
      周圍地以至公路，惟有通行權人應於通行必要之範圍內，
      擇其周圍地損害最少之處所及方法為之。最高法院85年台
      上字第2057號著有判例可資參照。
（二）被上訴人所承租之172土地，並無直接臨接公路。目前對
      外連接之通道係經由田寮段173（土地所有人：翁振惠、
      翁振助、翁振景、翁新波、翁仁和、翁仁居、翁仁來、翁
      國榮、翁世宗）、174（土地所有人：中華民國）、173
      、174、173、169（土地所有人：中華民國）、174、中坑
      段422之1（土地所有人：簡振財）、422之2（土地所有人
      ：簡振財、簡振興）等土地，往南沿上訴人所有423東側
      地界、418（土地所有人：翁振惠、翁振助、翁振景、翁
      新波、翁仁和、翁仁居、翁仁來、翁國榮、翁世宗）、
      599之19（（土地所有人：顏松筠、顏德卿、顏楚紅、顏
      如柳）接民雄往梅山之縣道，此通道之路寬約二米。另外
      經由田寮段173、174、173、174、173、169、174、中422
      之1、422之2等土地，再往西北經田寮168（土地所有人：
      中華民國）、154（土地所有人：中華民國）、155（土地
      所有人：中華民國）、152（土地所有人：蔡昭智、蔡平
      祥、蔡平維、蔡平何、簡振財）、151（土地所有人：中
      華民國）、155（土地所有人：中華民國）地號土地接產
      業道路，此通道之路寬小約二米，大約八米。有嘉義縣大
      林地政事務所95年12月20日複丈成果圖在卷可參。
（三）被上訴人辯稱，往南之通道僅經過422之2，即沿上訴人42
      3地號之土地東側接縣道，從未走418、599之19之土地等
      語。經查，往南之通道係沿上訴人所有423土地之東側接
      縣道等情，業據本院履勘現場查明屬實，製有勘驗筆錄及
      現場圖可稽。且原審判決被上訴人係經由上訴人所有423
      地號土地之東側接縣道，並未行經418、599之19等土地，
      亦有原審判決之附圖在卷可參。足證，嘉義縣大林地政事
      務所95年12月20日複丈成果圖，將往南通道行經418、599
      之19等土地，應係誤繪，先予敘明。被上訴人辯稱，根本
      沒有走到418號、599之19號土地等語，應可採信。
（四）兩造對於被上訴人所承租之172土地，除原審判決之通道
      外，尚可由第174號土地通行至第422之2號土地連接處附
      近，再經往西北之通道，與公路有適宜之聯絡之事實不爭
      執。益證，被上訴人之172土地，與公路有適宜之聯絡，
      符合被上訴人土地之通常使用。則被上訴人所承租之172
      土地與公路已有適宜之聯絡，且能為通常之使用，核與民
      法第787條所謂袋地不符，被上訴人應不得對上訴人之土
      地主張袋地通行權。
（五）證人即嘉義縣警察局民雄分局警員甲○○到庭證稱：「（
　    92年2月28日是否有到嘉義縣大林鎮○○段423地號？）日
      期忘記了。我印象中我有去過現場。」、「（為何到現場
      ？）戊○○來派出所報案，剛好我在值班，　 他將經過
      告訴我，我跟他說土地糾紛可以去調解委員會調解。」、
      「（當天戊○○為何去派出所報案？）他說丙○○路不讓
      他過，還拿棍子打他。當天我沒有去現場，是他到警局來
      報案。」、「（兩造爭執土地的地號為何？）因為戊○○
      要走的路須經過丙○○的土地。」、「（後來調解你是否
      在現場？）有。」、「（他們是否到派出所調解？）是的
      。」、「（是否記得調解內容為何？）丙○○說路要讓戊
      ○○繼續走，要求戊○○撤銷傷害告訴。」、「（當時兩
      造有無談到土地地號為何？）當初有說，但丙○○說錯地
      號，他拿二筆土地去給調解委員，當初調解書記錯，後來
      被法院駁回，調解委員告訴我說丙○○地號說錯。」、「
      （是否知道丙○○同意要讓戊○○通行地號為何？）地號
      我不知道。地段我也不知道。我只知道現場在哪裡，因為
      事後我有去過現場。」、「（調解時戊○○是否在現場？
      ）有。」、（當時他對地號有無表示意見？）當天還沒有
      發現有誤。當時還不敢確定地號，後來丙○○附資料給調
      解委員，才知道地號寫錯。」、「（調解時戊○○有無對
      內容表示任何意見？）沒有。」、「（提示調解筆錄，當
      時戊○○是否有表示意見，他是否同意這樣記載？）戊○
      ○同意丙○○路繼續讓他過，他就撤銷傷害告訴。」、「
      （當時丙○○、戊○○都知道要走的是哪塊地？）是的。
      」（見本院95年7月26日言詞辯論筆錄）。而上訴人亦自
      承並無田寮段第423號之土地（見本院94年12月30日言詞
      辯論筆錄），再互核調解筆錄記載為「右兩造因對造人（
      即本件被上訴人）行經聲請人（即本件上訴人）所有大林
      鎮○○段地號423號農地時，於92年2月28日上午8時許，
      在右開土地上發生爭吵，聲請人因而毆傷對造人，為此聲
      請調解，調解成立條件如下：一、聲請人願無條件提供大
      林鎮○○段第423號其所有之東側及北側土地供對造人人
      員農用搬運車輛通行，路面寬度為一點五公尺，俟後聲請
      人絕不會再於對造人通行予以阻擾等情事。二、對造人身
      體受有傷害部分，願意不予追究，捨棄本件刑事告訴權。
      三、兩造均捨棄本件其他請求權。」。足證，兩造有爭執
      之土地係中坑段四二三號，雖調解筆錄記載為田寮段423
      號，然因兩造之紛爭係因通行中坑段423號所引發，則調
      解之當時，兩造所認知之調解內容即係目前有糾紛之土地
      ，故雖調解筆錄因通行之地段誤寫而無法送核定，然不影
      響雙方調解之當時均知悉所調解之內容為針對何土地（即
      實際上之土地，地號僅係便於標示與溝通），不因筆錄誤
      寫即改變雙方就中坑段423號土地當時有達成協議之事實
      。上訴人主張，由於上訴人不識字，且聽不懂國語，是當
      初調解內容也不清楚，是寫調解書的人牽著上訴人的手所
      蓋，上訴人並無田寮段之土地，並否認有說田寮段，上訴
      人也沒有說要讓被上訴人走任何土地。關於調解的部分是
      上訴人先取叫警察，後來被上訴人才到警察局，至於調解
      委員是誰叫來則不清楚，雙方由於吵架才去派出所云云，
      委無足取。
（六）上訴人雖主張被上訴人之土地可以由田寮段173、174、17
       3、174、173、169、174、中坑段422之1、422之2等土地
      ，再往西北經田寮168、154、155、152、151、155地號土
      地接產業道路云云。然該通道之盡頭係連接「產業道路」
      並非接縣道; 且本院前往履堪時由422之2地號土地，前行
      約五十公尺，地基被大水沖走，造成約三、四米深之大窋
      窿，致無法往上直走至產業道路等情，業據本院履勘現場
      查明屬實，製有勘驗筆錄及現場圖可稽。又依前揭（二）
      所載，上訴人主張之替代道路，尚須經由第三人及中華民
      國之土地，且較遠。上訴人雖主張該三、四米深之大窋窿
      已經填平云云，然無法保證該路段之地基不會遭大雨沖刷
      ，造成地基流失前提下，即主張被上訴人行經上訴人所有
      土地之通道乃權利之濫用，亦嫌速斷。
六、綜上所述，原審審酌被上訴人之先位聲明無理由，而備位聲
    明請求上訴人履行和解契約，上訴人應同意被上訴人通行嘉
    義縣大林鎮○○段第423號土地東側及北側土地，寬度為一
    點五公尺，即為如附圖所示編號甲部分，面積210平方公尺
    土地，並不得妨阻被上訴人通行，洵屬正當。上訴意旨指摘
    原判決不當，求予廢棄改判，為無理由，應予駁回其上訴。
七、兩造其餘主張及所提證據，與本院上開論斷無涉或無違，爰
    不予一一贅述，附此敘明。
八、據上論結，本件上訴為無理由，依民事訴訟法第436條之1第
    3項、第449條第1項、第78條，判決如主文。
中　　華　　民　　國　　96　　年　　3 　　月　　19　　日
                  家事法庭審判長法　官　柯月美
                                法　官　陳正昇
                                法　官　康存真
以上正本係照原本作成。
本判決不得上訴。
中　　華　　民　　國　　96　　年　　3 　　月　　19　　日
                                書記官　孫靜芳
